【裁判字號】    90,訴,180
【裁判日期】    920102
【裁判案由】    違反臺灣地區與大陸地區人民關係條例等
【裁判全文】
臺灣高雄地方法院刑事判決                            九十年度訴字第一八號
    公  訴  人  臺灣高雄地方法院檢察署檢察官
    被      告  甲○○
右列被告因違反臺灣地區與大陸地區人民關係條例等案件，經檢察官提起公訴（八十
九年度偵字第四八四一號），本院判決如左：
    主  文
甲○○共同連續行使明知為不實之事項，而使公務員登載於職務上所掌之公文書，足
以生損害於公眾，處有期徒刑肆月，如易科罰金，以參佰元折算壹日。
    事  實
一、甲○○明知丑○○（已先行審結）係以「假結婚、真引進」方式從事仲介大陸地
    區人士非法入境台灣打工之人（丑○○與己○○〔通緝中待緝獲後再行審結〕仲
    介大陸地區人民與台灣地區人民辦理假結婚之對象詳如附表所示），其原無與大
    陸地區人民結婚之意願，竟受丑○○以新台幣（下同）十五萬元人頭費用代價之
    誘使，為使大陸地區人民得以假結婚之手段辦理合法入境手續，而同意至大陸地
    區辦理假結婚，其人頭費之給付方式為：在大陸地區先由丑○○墊付大陸人民所
    給之十萬元人頭費，待大陸人民入境來台後，再由丑○○在其住處給付甲○○尾
    款五萬元，丑○○則可自大陸地區人民取得五萬元之傭金牟利，大陸地區人民石
    鋒平（已先行簽結，其於八十八年九月十七日入境台灣、已於同年十月二十三日
    出境）亦明知上情，其等竟共同基於使公務員登載不實文書並行使之概括犯意聯
    絡，由無結婚真意之甲○○充當大陸地區人民石鋒平之人頭，並由丑○○出資帶
    同甲○○前往大陸地區，於八十八年四月十三日，在大陸地區福建省福州市由甲○○與大陸人民石鋒平辦理結婚登記，取得結婚證書一紙並經該地之公證機關公
    證後，丑○○、甲○○二人隨即先返台，其等明知甲○○與大陸人民石鋒平之婚
    姻為欠缺真正結婚真意之無效婚姻，竟先由丑○○將前揭結婚證書、公證書等資
    料持往財團法人海峽交流基金會認證，並由甲○○持前開結婚證書、公證書及財
    團法人海峽交流基金會之證明等資料，於八十八年五月十八日，持向高雄市左營
    區戶政事務所申請辦理結婚登記，使不知情之戶政人員將此不實之事項登載於職
    務上所掌之公文書即戶籍登記簿上，足生損害於戶政機關對結婚登記及戶籍管理
    之正確性。嗣丑○○、甲○○復將依上開登載不實之戶籍登記簿所製作之戶籍謄
    本公文書持以行使，並以配偶來台探親名義，填具大陸地區人民進入台灣地區保
    證書，向轄區高雄市政府警察局左營分局之該管公務員申請，取得證明後，再由
    丑○○委請不知情之旅行社業務員張明鳳，代理甲○○填具大陸地區人民進入台
    灣地區旅行證申請書等相關文件，併同上開登載不實之戶籍謄本及保證書等資料
    ，向內政部警政署入出境管理局以配偶來台探親為由，申請大陸地區人民石鋒平
    入境而行使之，致不知情之該管公務員據以審查核發大陸人民石鋒平之「中華民
    國台灣地區旅行證」，且該中華民國台灣地區旅行證公文書上登載有「探親」之
    不實事由，致大陸人民石鋒平得以探親名義作為掩飾，嗣即持上開不實之旅行證
    於前揭入境時間供境管人員查驗而行使之，致大陸地區人民丙○○得以合法探視
    方式掩飾自高雄國際小港機場入境台灣，足以生損害於內政部警政署入出境管理
    局對於入出境台灣地區管理之正確性。而大陸地區人民丙○○於前揭入境時由丑
    ○○與甲○○二人接機至丑○○之住處後，旋即至台灣各地打工賺錢，嗣因以同
    一方式充當大陸人人頭配偶之庚○○（已先行審結）未能依約收取尾款五萬元之
    人頭費，主動向警方自首假結婚，復經警循線查獲而悉上情。
二、案經高雄市政府警察局左營分局移送臺灣高雄地方法院檢察署檢察官偵查起訴。
    理  由
一、訊據被告甲○○固供承有於前揭時地前往大陸地區與大陸人民石鋒平結婚，且返
    台後有向戶政機關申請辦理結婚登記，及委請旅行社辦理大陸人民之入境許可事
    宜等情，惟矢口否認有何前揭假結婚而共同使公務員登載不實之犯行，辯稱：伊
    是真結婚，不是假結婚，十五萬元聘金是大陸老公交由丑○○給伊的，並不是辦
    理假結婚之代價，且大陸人民石鋒平來台後沒有到處去打工，是因他母親生病才
    回大陸，至於在警訊中承認假結婚是庚○○、寅○○及警方告訴伊不這樣講會更
    嚴重云云。
二、經查：
（一）前揭犯罪事實，業據被告甲○○於警訊時坦承：「（問妳因何與大陸人民辦理
      假結婚？請詳述？）因我起初想結婚，因經濟條件差，我曾向丑○○說過，而
      丑○○說要幫我介紹大陸老公，我一口就答應，．．．起初我不知情，但後來
      我一時起貪念（經丑○○教唆）才與大陸人民石鋒平辦理假結婚，於八十八年
      五月十八日在左營戶政事務所辦理結婚登記。（妳於何時至中國大陸與何人辦
      理假結婚？其過程由何人經手？結婚之對象？）我於八十八年三月十六日至中
      國大陸，於八十八年四月十三日在福建省福州市與大陸人民石鋒平辦理結婚，
      由丑○○帶我至大陸與石鋒平認識並辦理結婚登記。（妳至大陸辦理假結婚其
      僱金為多少？由何人支付？如何分取僱金？）新台幣十五萬元，是丑○○於八
      十八年四月十六日晚上在丑○○家裡由丑○○本人親手將十五萬元交給我的。
      （妳是否知道石鋒平來台之目的？）石鋒平來台是為了要打工賺錢，石鋒平曾
      到台北找其表姐，我不知道石鋒平其表姐姓名、住址。」等語，核與共同被告
      即同經由丑○○或己○○至大陸辦理假結婚之庚○○、辛○○、寅○○於警訊
      中供述如何辦理假結婚之情節大致相符。
（二）共同被告丑○○亦於警訊中供承：「（問妳共媒介幾人至中國大陸辦理假結婚
      ？）我共媒介有綽號千慧、小雲（即被告甲○○）、美英、楊門川、己○○、
      辛○○、庚○○等人辦理假結婚。（妳媒介庚○○等人之大陸人士去向為何？
      ）綽號小雲（即被告甲○○）之大陸配偶來台後已回大陸。（媒介與大陸人民
      假結婚每次抽取多少傭金？）每次媒介大陸人士（女）與台灣人與台灣人民結
      婚每次為三萬元，每次媒介大陸人士（男）與台灣人民結婚每次抽取傭金為二
      萬元，台灣人民（人頭）男的與大陸人民假結婚每次賺取傭金二十萬元，而台
      灣人民（人頭）女的與大陸人民假結婚每次賺取十五萬元傭金。（據自首人庚○○稱她與大陸人民辦理假結婚後由己○○支付十萬元為傭金（前金）而尾款
      五萬元由妳支付（等大陸人民來台時）？因我叫己○○帶她們去大陸辦理假結
      婚，所以該十萬元由己○○支付其尾款等大陸人士來台後再由我支付。（妳所
      介紹等人在何時何地辦理假結婚？）．．．綽號小雲（即甲○○）於八十八年
      三至四月份與大陸人士石鋒平在福建省福州市辦理假結婚。（妳媒介大陸人士
      與台灣人辦理假結婚其目的為何？）我的目的是為了賺錢，媒介之大陸人士來
      台純為了打工賺錢。（妳每次媒介台灣人民與大陸人民之傭金如何支付？在何
      地支付？）我每次媒介台灣人至大陸假結婚時均在大陸支付，．．．如對象是
      大陸男士每位賺取十萬元，由大陸人士支付給台灣對象在中國大陸支付，其尾
      款五萬元均來台灣我的住居所再支付，須大陸人士安全來台再支付。（妳媒介
      大陸人民結婚後來台後與何人接觸？來台後以何方式前往何處？做何事？前往
      接觸之人其年籍是否知道？是否還有其他成員？）每次都由小港機場入境，由
      我前去接應，先前往戶籍地辦理流動人口，之後再來前往何處我就不知道了，
      大陸人士來台後均至各處找工作，找到的就打零工，找不到工作的等時間到就
      回大陸。只有我自己辦理，有時候委託我兒子己○○辦理。」；復於偵訊中供
      承：「（問庚○○、辛○○、寅○○、甲○○與大陸人士辦結婚傭金十五萬元
      ？）是的。（警訊實在否？）我講得都實在，．．．。」等情，且共同被告丑
      ○○如何介紹大陸人民與台灣人民辦理假結婚之情事，亦據證人即共同被告辛○○假結婚對象戊○於警訊中供證明確。
（三）嗣被告雖於檢察官偵訊及本院審理中否認有假結婚之情事，惟查被告於偵訊中
      供稱：伊對大陸老公石鋒平之父母親名字均不知悉等語，復於本院調查中供稱
      ：伊係丑○○介紹認識，賴說石鋒平要給伊十五萬元作為聘金，石鋒平在大陸
      先交由丑○○轉給伊十萬元，到台灣後石鋒平再給伊五萬元，因石某不知伊家
    怎麼走，所以先去丑○○住處，且在大陸並無與石鋒平發生夫妻關係等情（分
      見偵查卷第一○七頁、本院九十年二月二十日、三月二十二日及九十一年十月
      二十四日訊問筆錄），是依被告於偵審中之供述，其聘金為十五萬元，且係先
      在大陸取得十萬元而回台後，才能再取得尾款五萬元等情，核與共同被告庚○○、辛○○、寅○○三人均相同，然與被告及共同被告庚○○、辛○○、寅○○三人結婚之大陸人民，乃分屬大陸福建省不同縣市戶籍之人民，有大陸地區
      人民進入台灣地區旅行證申請書及大陸地區人民進入台灣地區保證書附卷可稽
      ，衡情各地嫁娶禮俗之民情應有所差異，焉有聘金恰巧均同為十五萬元之理，
      且依台灣一般嫁娶習俗，男方給予女方之聘金，通常均由男方親自一次交予女
      方或其家屬，豈有在辦理結婚後才經由他人分次取得？此均顯與常情不合，又
      被告於大陸地區與石鋒平結婚後並未與其發生夫妻關係，且其對於大陸老公石
      鋒平之父母家長亦不知其姓名年籍資料等情，業經被告供承在卷，亦與常理有
      違，復參以被告之年齡大於大陸人民石鋒平有七歲之多，亦有結婚登記申請書
      及大陸地區人民進入台灣地區保證書在卷可參，況且被告若確真有結婚之意，
      何以其結婚對象大陸人民石鋒平於離台後，復未見其有繼續申請其大陸老公來
      台之舉？再者，被告先前業於警訊中坦承係假結婚等情，已如前述，凡此均足
      見被告辯稱係真結婚云云，顯與事實不符，尚難採信。
（四）再被告雖於本院調查審理中否認其於警訊中自白之真實性，惟查被告於偵訊中
      供稱：「（問為何警訊時指稱是假結婚？）我以為這樣可以減刑。」（見偵查
      卷第三十九頁反面），復於本院調查中供稱：因庚○○、寅○○說承認假結婚
      罪比較輕，所以才承認是假結婚等語（見本院九十年三月二十二日訊問筆錄）
      ，衡情被告若無辦理假結婚之行為而心有所虛，豈有承認犯行以圖減輕刑責之
      必要？足見其警訊中之自白之真實性，堪可採信，且證人即為被告製作警訊筆
      錄之警員丁○業於本院調查中證稱：當天是庚○○自己來警局說有很多假結婚
      ，因情形類似，所以被告之筆錄與辛○○之筆錄亦類似，且伊製作筆錄時有一
      問一答，沒有恐嚇及刑求，是被告在自由意志下回答的，亦無跟被告說類似欺
      騙的話要被告承認犯行才會判較輕等語（見本院九十年四月二十四日訊問筆錄
      ），又證人即為共同被告丑○○等人製作警訊筆錄之警員乙○○亦於本院調查
      中證稱：當初是被告庚○○向值班員警自首，由伊製作筆錄，筆錄現場錄音一
      問一答，製作完後他們有看筆錄，看不懂的地方有解釋給他們聽，然後再由其
      簽名，沒有用威脅及利誘方式，而辛○○及丑○○的筆錄也是照這種方式製作
      ，他們自白說是假結婚；又伊並沒有跟丑○○說是人蛇集團，而丑○○說他介
      紹好幾對，庚○○、辛○○、寅○○、甲○○這幾對目的是假結婚等語（見本
      院九十一年十月二十四日訊問筆錄），且共同被告丑○○復供承製作警訊筆錄
      之員警並無恐嚇伊等語在卷（見本院九十年三月二十二日訊問筆錄），參以被
      告甲○○及共同被告丑○○等人既於警訊中對於假結婚之方式、代價及如何使
      大陸人民入境台灣之過程等細節，均已供述甚詳，已如前所述，益見其於警訊
      中自白假結婚之行為與事實相符，自堪採為憑據。至本件被告於警訊中供述之
      錄音帶雖未附卷以供本院勘驗調查，有高雄市政府警察局左營分局九十年四月
      四日高市警左分刑字第四五○○號函一紙及電話查詢記錄表二紙附卷可按，惟
      本院綜合上開客觀事證已足以判斷被告於警訊中供述之真實性，是縱未實際勘
      驗警訊錄音帶亦不影響被告犯行之認定，附此敘明。
（五）綜上所述，足見被告甲○○並無結婚之真意，純係為貪圖金錢，而經由共同被
      告丑○○媒介與大陸人民石鋒平辦理假結婚，使大陸人民石鋒平得以合法探親
      方式掩飾入境台灣以從事打工等情，足堪認定。
三、按中華民國憲法第四條明文規定：「中華民國領土，依其固有之疆域，非經國民
    大會之決議，不得變更之」，而國民大會亦未曾為變更領土之決議。又中華民國
    憲法增修條文第十一條復規定：「自由地區與大陸地區間人民權利義務關係及其
    他事務之處理，得以法律為特別之規定」，且臺灣地區與大陸地區人民關係條例
    第二條第二款更指明：「大陸地區：指台灣地區以外之中華民國領土」，揭示大
    陸地區仍屬我中華民國之領土；該條例第七十五條復規定：「在大陸地區或在大
    陸船艦、航空器內犯罪，雖在大陸地區曾受處罰，仍得依法處斷。但得免其刑之
    全部或一部之執行」，據此，大陸地區現在雖因事實上之障礙，為我國主權所不
    及，但在大陸地區犯罪，仍應受我國法律之處罰，即明示大陸地區猶屬我國領域
    ，並未對其放棄主權，自不得將法權因事實上之障礙所不及，與領域外之地混為
    一談。依上開見解，中華民國台灣地區人民在大陸地區之法律行為，應依中華民
    國法律規範。而依照我國民法之規定，在雙方均無結婚真意之情形下所辦理之假
    結婚，係屬無效婚姻，亦無可疑。況按臺灣地區人民與大陸地區人民結婚之方式
    及其他要件，依行為地之規定，臺灣地區與大陸地區人民關係條例第五十二條第
    一項定有明文。而大陸地區現施行之中華人民共和國民法通則第五十八條第一項
    第四款規定：「惡意串通，損害國家、集體或第三人利益之行為無效」，依此說
    明，可知在大陸地區假結婚亦屬無效。查本件被告係在臺灣地區設有戶籍之臺灣
    地區人民，石鋒平則為大陸地區人民，其二人在大陸地區福建省結婚，依上開規
    定，其結婚之要件，如依我國法律規定係無效，即依臺灣地區與大陸地區人民關
    係條例第五十二條第一項規定而須依行為地即大陸地區之法律規定時，因其二人
    雖曾為結婚登記，實則彼等並無結婚之合意，其目的在於使大陸人士石鋒平得以
    申請來台非法打工，已如前所述，則被告與大陸人民間結婚之行為，乃係惡意串
    通之行為，參諸大陸地區上開法律規定，亦應屬無效。是以被告以辦理假結婚之
    方式，使承辦上開戶籍登記及入境許可之公務員，在其等職務上所製作之上開公
    文書為上開不實登載後，再持以行使，顯足生損害於戶政機關對戶籍管理及警政
    機關對大陸地區人民入出境台灣地區管理之正確性。此外，復有高雄市左營區戶
    政事務所八十九年八月四因高市左戶字第五一八五號函及所附之結婚登記申請書
    、結婚公證書、財團法人海峽交流基金會證明書，及大陸地區人民進入台灣地區
    旅行證申請書、大陸地區人民進入台灣地區保證書、戶籍謄本、委託書、中華民
    國台灣地區旅行證及大陸地區人民丙○○之出入境紀錄查詢報表等件附卷足資佐
    證，本件事證明確，被告犯行洵堪認定。
四、按戶籍登記簿、中華民國台灣地區旅行證分別為戶政機關、內政部警政署入出境
    管理局之公務員職務上所掌之公文書，該管公務員對於上開申請，並無實質審查
    權限，被告甲○○及共同被告丑○○均明知與大陸人民石鋒平並無結婚之真意，
    竟持結婚公證書等相關文件申辦結婚登記，使該管公務員將此不實事項登載於戶
    籍登記簿，並持上開記載不實之戶籍登記簿所制作之戶籍謄本、證明書等資料行
    使，向入出境管理局申請大陸地區人民石鋒平以探親名義進入台灣地區，使該局
    不知情之承辦公務員據以核發上開大陸人民中華民國台灣地區旅行證而行使之，
    分別足以生損害於戶政關管理對戶籍管理及入出境管理局對大陸人民入出境台灣
    資料之正確性。是核被告所為，係犯刑法第二百十六條、第二百十四條之行使使
    公務員登載不實公文書罪。被告與共同被告丑○○及大陸人民石鋒平間，就上開
    犯行有犯意聯絡及行為分擔，均為共同正犯。被告利用不知情之旅行社人員張明
    鳳遂行上開犯行，為間接正犯。被告明知為不實事項而使公務員登載不實之低度
    行為，已為嗣後行使上開不實登載公文書之高度行為所吸收，應不另論罪。又被
    告先後多次行使使公務員登載不實公文書之犯行，時間緊接，手法相同，觸犯構
    成要件相同之罪名，顯係基於概括犯意反覆為之，為連續犯，應依刑法第五十六
    條之規定論以一罪並加重其刑，至公訴人雖漏未就被告上開先後行使使公務員登
    載不實公文書之犯行論以連續犯，然此部分與起訴論罪部分有連續犯之裁判上一
    罪關係，本院自得併予審究。爰審酌被告素行尚稱良好，有台灣高等法院被告全
    國前案紀錄表一份在卷可按，共同被告丑○○係以介紹他人與大陸地區人民假結
    婚之方式，使大陸人士得以探親名義掩飾入境台灣打工，而被告明知上情，並無
    結婚之真意，竟為貪圖利益，而配合前往大陸地區辦理假結婚，並以合法探視名
    義掩飾將大陸人民石鋒平申請來台打工，均足以損害戶政機關與入出境管理機關
    管理戶政及入出境資料之正確性，並嚴重妨害台灣地區之社會秩序及治安，其犯
    罪後又於本院調查審理中飾詞否認犯行，惟念及被告辦理假結婚獲取利益不高等
    一切情狀，量處如主文所示之刑，並諭知易科罰金之折算標準，以資懲儆。
五、公訴意旨另以：被告甲○○委請共同被告丑○○委由不知情之旅行社人員，填具
    大陸地區人民進入台灣地區旅行證申請書並檢同大陸地區人民進入台灣地區保證
    書、戶籍謄本等內容不實資料，持向內政部警政署入出境管理局以配偶來台探親
    為由，申請大陸地區人民石鋒平來台，致該局該管公務員不知有偽而核發中華民
    國台灣地區旅行證，使得大陸人民石鋒平得入境台灣之行為，尚認被告另違反臺
    灣地區與大陸地區人民關係條例第十五條第一款「不得使大陸地區人民非法進入
    臺灣地區」之規定，而應依同條例第七十九條第一項規定處斷等語。惟按台灣地
    區與大陸地區人民關係條例第十五條第一款係規定不得使大陸地區人民非法進入
    台灣地區，並非規定不得使大陸地區人民無正當理由進入台灣地區，所謂非法進
    入台灣地區，依據上開條例第十條第一項之規定，係指大陸地區人民未經申請主
    管機關許可，而進入台灣地區而言。本件被告及共同被告丑○○檢具前揭文件申
    請大陸地區人民石鋒平之入境許可，形式上仍屬依法正式申請，既經入出境管理
    局核准並發給中華民國台灣地區旅行證，即非台灣地區與大陸地區人民關係條例
    第十五條第一款所處罰之非法入境行為（最高法院八十四年台上字第一六○一號
    判決參照），是以此部分應不構成臺灣地區與大陸地區人民關係條例第七十九條
    第一項之非法使大陸地區人民進入台灣地區罪，公訴人此部分之指訴，尚屬犯罪
    不能證明，惟因公訴人認此部分與被告前揭起訴論罪科刑部分具有牽連犯之裁判
    上一罪關係，爰不另為無罪之諭知，併此敘明。
據上論斷，應依刑事訴訟法第二百九十九條第一項前段，刑法第二十八條、第五十六
條、第二百十六條、第二百十四條、第四十一條第一項前段，罰金罰鍰提高標準條例
第一條前段、第二條，判決如主文。
本案經檢察官郭武義到庭執行職務。
中      華      民      國      九十二    年      一      月      二    日
                      臺灣高雄地方法院刑事第三庭
                                      審判長法  官  趙 家 光
                                            法  官  孫 啟 強
                                            法  官  吳 俊 龍
右正本證明與原本無異。
如不服本判決，應於判決送達後十日內，向本院提出上訴狀。
                                            書記官  許 麗 珠
中      華      民      國      九十二    年      一      月      三    日
附錄本案論罪法條：
刑法第二百一十六條
行使第二百十條至第二百十五條之文書者，依偽造、變造文書或登載不實
事項或使登載不實事項之規定處斷。
中華民國刑法第二百一十四條
明知為不實之事項，而使公務員登載於職務上所掌之公文書，足以生損害
於公眾或他人者，處三年以下有期徒刑、拘役或五百元以下罰金。
附表：
┌──┬────┬────┬──────────┬───────────┐
│編號│台灣地區│大陸地區│結婚登記時間        │大陸地區人民入境時間  │
│    │人民    │人民    │                    │                      │
├──┼────┼────┼──────────┼───────────┤
│一  │辛○○  │戊○    │八十八年七月三十日  │八十八年十一月二十五日│
├──┼────┼────┼──────────┼───────────┤
│二  │庚○○  │癸○○  │八十八年九月十三日  │已申辦未入境          │
├──┼────┼────┼──────────┼───────────┤
│三  │寅○○  │子○○  │八十八年十月二十二日│已申辦未入境          │
├──┼────┼────┼──────────┼───────────┤
│四  │甲○○  │石鋒平  │八十八年五月十八日  │八十八年九月十七日    │
├──┼────┼────┼──────────┼───────────┤
│五  │己○○  │壬○○  │八十八年五月十八日  │八十八年七月二十七日  │
└──┴────┴────┴──────────┴───────────┘


司法院資訊處製作；財團法人民間司法改革基金會備份。
